【裁判字號】    95,交上訴,61
【裁判日期】    950929
【裁判案由】    過失致死
【裁判全文】
臺灣高等法院刑事判決                95年度交上訴字第61號
上  訴  人  臺灣桃園地方法院檢察署檢察官
上  訴  人
即  被  告  乙○○
                    號10樓之1
選任辯護人  陳里己律師
送達代收人  簡瑞寬
上列上訴人因被告過失致死案件，不服臺灣桃園地方法院94年度
交訴字第52號，中華民國95年4 月25日第一審判決（起訴案號：
臺灣桃園地方法院檢察署94年度偵字第3782號），提起上訴，本
院判決如下：
    主  文
原判決撤銷。
乙○○從事業務之人，因業務上之過失致人於死，處有期徒刑陸
月，如易科罰金，以銀元佰元即新台幣玖佰元折算壹日。
    事  實
一、乙○○為經緯石化運輸股份有限公司（下稱經緯公司）僱用
    之聯結車司機，係從事駕駛業務之人。於民國（下同）93年
    10月28日上午11時26分許，駕駛違規超載之車牌號碼ＪＦ─
    728 號營業貨運曳引車聯結車牌號碼ＷＭ—26號營業半拖車
    （上揭車輛登記為經濟運輸股份有限公司所有，為半聯結車
    ，總聯結重不得超過35公噸，其肇事時之總聯結重為38公噸
    ），沿桃園縣大園鄉台十五線內側車道北往南方向行駛，途
    經該路段29.5公里處有交通號誌之交岔路口時，本應注意大
    型汽車在雙向四車道行駛時，除超越同一車道之前車或準備
    左轉外，均不得在內側車道行駛，及汽車駕駛人行經交岔路
    口前應注意車前狀況，並隨時採取減速慢行等必要之安全措
    施，以避免發生危險，而依當時為白天、光線良好、柏油路
    面、無缺陷、無障礙物，亦無不能注意之情事，竟疏未注意
    及此，仍貿然駕駛上開超載之半聯結車行駛於內側車道且行
    經交岔路口前未注意車前狀況及減速慢行，適有何全勳（所
    涉過失致死案件經檢察官提起公訴，因心神喪失，由原審以
    94年度交易字第178 號裁定於其回復以前停止審判）駕駛車
    牌號碼ＭＩ—3760號自用小客車搭載其妻張金花，自對向行
    至該路口，本應注意車前狀況及轉彎車應讓直行車先行，並
    隨時採取必要之安全措施，竟亦疏未注意，貿然自對向外側
    車道左轉，乙○○煞避不及，致其所駕駛之前揭聯結車前車
    頭撞擊何全勳所駕駛之自用小客車之右側車身正中間處，張
    金花因而受有胸、腹部鈍挫傷併腹內出血，經送醫急救，仍
    不治而於同日下午1 時50分許死亡，而何全勳則受有外傷性
    顱內出血、現呈植物人狀態之重傷害（未經檢察官指定代行
    告訴人提出告訴）。乙○○於肇事後犯罪未被發覺前，即向
    趕抵現場處理車禍之桃園縣政府警察局交通隊大園分隊警員
    官俊成自首，表明其係肇事司機而接受裁判。
二、案經被害人張金花之子甲○○訴由桃園縣警察局大園分局報
    請臺灣桃園地方法院檢察署檢察官相驗後自動檢舉偵查起訴
    。
    理  由
一、按最高法院93年度台上字第3533號判決要旨：刑事訴訟法第
    159條第1項雖規定，被告以外之人於審判外之言詞或書面陳
    述，除法律有規定外，不得作為證據。惟同法第159條之5第
    2 項已規定，當事人、代理人或辯護人於法院調查證據時，
    知有第159條第1項不得為證據之情形，而未於言詞辯論終結
    前聲明異議者，視為有前項之同意（指同條第1 項之同意作
    為證據）。此乃第159條第1項所容許，得作為證據之例外規
    定之一。查本案被告乙○○、檢察官於言詞辯論終結前，均
    未就所調查之證據主張有刑事訴訟法第159條第1項不得為證
    據之情形，是參照上開最高法院判決要旨，本案經調查之證
    據均有證據能力，合先敘明。
二、訊據上訴人即被告乙○○固供承其為經緯公司僱用之半聯結
    車司機，有於上開時、地，駕駛違規超載之車牌號碼ＪＦ─
    728 號營業貨運曳引車聯結車牌號碼ＷＭ—26號營業半拖車
    行駛於內側車道，而撞擊自對向外側車道左轉、由被害人何
    全勳所駕駛搭載其妻張金花之車牌號碼ＭＩ—3760號之自用
    小客車，致被害人張金花之胸、腹部鈍挫傷併腹內出血因而
    不治死亡之事實，並有道路交通事故現場圖、道路交通事故
    調查報告表（一）、（二）、現場車禍照片24張、友亦企業
    股份有限公司貨物裝車出貨證明單、桃園縣交通隊台十五線
    三十Ｋ地磅單、臺灣桃園地方法院檢察署相驗屍體證明書、
    臺灣桃園地方法院檢察署驗斷書暨相驗照片3 張及敏盛綜合
    醫院診斷證明書附卷足憑。惟被告否認有何過失致死之犯行
    ，辯稱：伊當時行駛在內側車道，視線只能看到對向內側車
    道車輛的流向，對向外側車道車流狀況無法看到，當時是何
    全勳駕車突然從外側車道左轉，於伊看到何全勳駕駛之自用
    小客車時，伊已經閃不過去才會撞下去云云。惟查：
  (一)被告於警詢中供稱：「我看到時距離對方約10公尺左右，我
    有趕緊踩煞車，然後把方向盤往右打。」等語（見相驗卷第
    6 頁背面），復於原審準備程序及審理時供承：「‧‧‧我
    第一次發現對方時是接近路口時才看見對方，至於幾公尺，
    我不清楚，警詢筆錄中所述10公尺實在，當時我的車速將近
    60公里。」、「（問：‧‧為何於警訊中稱看到對方時約10
    公尺處‧‧？）因為我沒有發現有左轉彎的車，看到我想閃
    ，就來不及了，當時在警局是說大約‧‧‧」、「（問：你
    當時‧‧‧‧時速到底多少？）50幾，接近60。」等語（見
    原審94年6月16日準備程序筆錄、95年4月11日審判筆錄），
    而依扣案之行車紀錄器其上顯示被告肇事時，車速近60公里
    左右，且國立交通大學鑑定被告肇事時之車速約60公里，此
    有行車紀錄1 紙（附相驗卷第29頁）、國立交通大學行車事
    故鑑定意見書在卷足憑，是被告於路口前約10公尺處始發現
    被害人何全勳車、及肇事時之時速約60公里左右乙情，應堪
    認定。從而，被告肇事時之車速如以60公里計算，換算時速
    是每秒行進16.67公尺，可知被告於前方10公尺處即不到1秒
    前始看到對向何全勳駕駛之自用小客車，顯然疏未注意前有
    交岔路口及前方對向行車動向而事先減速慢行，以避免危險
    發生。再本件車禍經送鑑定，亦認被告駕駛油灌車疏未注意
    車前狀況為肇事次因，此有臺灣省桃園縣區車輛行車事故鑑
    定委員會鑑定意見書（見相驗卷第71頁至第72頁）、國立交
    通大學行車事故鑑定意見書（附原審卷）附卷足憑。
  (二)按大型汽車在雙向四車道行駛時，除超越同一車道之前車或
    準備左轉彎外，均不得在內側車道行駛。又汽車行駛時，駕
    駛人應注意車前狀況，並隨時採取必要之安全措施，道路交
    通安全規則98條第1項第1款、第94條第3項分別定有明文。
    被告為領有職業聯結車駕駛執照之司機，對於上開規定，自
    應有注意遵守之義務。又本件車禍發生當時為白天、光線良
    好、柏油路面、無缺陷、無障礙物，有卷附警製道路交通事
    故調查報告表（一）、（二）可參，依其當時之情狀，並無
    不能注意之情事，被告乃竟疏未注意，貿然駕駛半聯結車行
    駛於內側車道，且已知前有交岔路口，乃未注意車前狀況並
    減速慢行，致發生本件車禍，被告有過失至明。雖被害人何
    全勳就本件車禍之發生，亦與有過失，惟被告疏失之責究難
    因此解免。再者，被害人張金花係因本件車禍，因而受有胸
    、腹部鈍挫傷併腹內出血，經送醫急救，仍不治而於車禍當
    日下午1 時50分許死亡等情，並經檢察官督同法醫師相驗屍
    體無訛，製有勘驗筆錄、臺灣桃園地方法院檢察署相驗屍體
    證明書、臺灣桃園地方法院檢察署驗斷書暨相驗照片3 張及
    敏盛綜合醫院診斷證明書附卷足憑，被害人張金花之死亡與
    被告之過失行為間，顯有相當因果關係。
  (三)至本件車禍送臺灣省車輛行車事故覆議鑑定委員會鑑定結果
    雖為：被告駕駛營業半聯結（油罐）車，行經行車管誌號誌
    岔路口，未讓已達路口中心處開始轉彎之車輛先行，為肇事
    主因，且被告肇事後，其車之右後車輪留有34.6公尺、左後
    車輪留有37公尺之煞車痕（係在何車打橫有阻力仍被推行16
    公尺下）換算時速為80公里以上。惟按鑑定人之鑑定，雖足
    為證據資料之一種，但鑑定報告顯有疑義時，審理事實之法
    院，仍應調查其他必要之證據，以資認定，不得專憑不實不
    盡之鑑定報告，作為判決之唯一證據（最高法院40年度台上
    字第71號判例參照），觀之本件卷附之道路交通事故現場圖
    、道路交通事故調查報告表（一）、（二）、現場車禍照片
    24張及被告之供述，並無積極證據證明被害人何全勳駕駛自
    用小客車已達路口中心處開始轉彎。又被告肇事時之時速為
    近60公里，業據被告於原審審理時供承在卷，並有行車紀錄
    1 紙附卷足憑（附相驗卷第29頁），核與國立交通大學鑑定
    被告駕駛之半聯結車肇事前時速約60公里相符，此有該大學
    出具之行車事故鑑定意見書在卷可證。另檢察官於93年11月
    4 日請被告、被害人家屬甲○○、承辦本件車禍之警員官俊
    成至中油連絡道測試扣案ＪＦ—728 號行車紀錄器所紀錄之
    時速有無錯誤，測試結果為「被害人家屬注視被告車速最高
    為80公里，官俊成所駕車速最高90公里，因怕兩車發生碰撞
    故被告所駕車輛僅以80公里尾隨在官俊成所駕車後。經履勘
    測試當時，行車紀錄紙顯示，該時速確有達到80公里，核與
    被害者家屬目視相符。」，此有臺灣桃園地方法院檢察署檢
    察官93年11月4日勘驗筆錄、當日之行車紀錄各1紙附卷足憑
    （附相驗卷第56頁、59頁），從而，依前揭說明，前開臺灣
    省車輛行車事故覆議鑑定委員會鑑定結果，未參酌本案調查
    筆錄及其他事證，尚難謂與事實相符，自難據以為被告不利
    之認定。
  (四)另公訴人認被告尚有「超載」之過失。查被告固有超載之違
    規情形，惟本件被告之過失應係未注意車前狀況及行駛於內
    側車道而未適時減速慢行，詳如前述，且本件經3 次鑑定，
    結果亦均未認定被告超載為肇事原因，是被告「超載」之違
    規行為，與本件車禍事故即無必然之關係。再本件於原審辯
    論終結後，被告具狀辯稱其行駛於內側車道與本件肇事無因
    果關係、被告已恪遵交通法令並盡相當注意義務，亦信賴駕
    駛人何全勳能遵守交通規則，被告自無從預見何全勳未停車
    待轉、貿然左轉，顯有信賴原則免責之適用及被告前聲請鈞
    院調查駕駛人何全勳是否罹患老年白內障、致視力模糊不利
    駕駛，原審未予調查，顯有疏漏云云。查被告行駛於內側
    車道，致其無法就車前狀況有及時閃避措施之空間，自與本
    件車禍有相當因果關係。雖被告於原審準備程序時供稱：「
    ‧‧‧我當時是因為要超車才進入內側車道，後來又找不到
    時機切回外側車道，我是要直行，行進800 公尺左右，仍找
    不到時機回外側車道‧‧‧」云云，惟縱如被告所述其係為
    超越前車而駛入內側車道，然被告駕車時應可預見無法於超
    越外側車道之前車後立即駛入外側車道，自不可貿然駛入內
    側車道佔用行進800 公尺，而藉詞推託其符合法令規定，否
    則勢將形成大型車隨意變換車道危險駕駛之藉口。再按汽
    車駕駛人對於防止危險發生之相關交通法令之規定，業已遵
    守，並盡相當之注意義務，以防止危險發生，始可信賴他人
    亦能遵守交通規則並盡同等注意義務。若因此而發生交通事
    故，方得以信賴原則為由免除過失責任（最高法院84年度台
    上字第5360號判例意旨參照）。又按汽車駕駛人雖可信賴其
    他參與交通之對方亦能遵守交通規則，同時為必要之注意，
    謹慎採取適當之行動，而對於不可知之對方違規行為並無預
    防之義務。然因對於違規行為所導致之危險，若屬已可預見
    ，且依法律、契約、習慣、法理及日常生活經驗等，在不超
    越社會相當性之範圍應有注意之義務者，自仍有以一定之行
    為避免結果發生之義務。因此，關於他人之違規事實已極明
    顯，同時有充足之時間可採取適當之措施以避免發生交通事
    故之結果時，即不得以信賴他方定能遵守交通規則為由，以
    免除自己之責任（最高法院74年台上字第4219號判例意旨參
    照）。惟被告有貿然駕駛半聯結車行駛於內側車道、及未注
    意車前狀況之過失，均見前述，被告自無援引信賴原則希冀
    免責之餘地。又被害人何全勳縱有白內障致視力模糊不利
    駕駛之情形，然本件車禍事故與積極證據證明被害人何全勳
    罹患之白內障並無必然之關係，核無調查之必要，附此敘明
    。綜上，本件事證明確，被告否認有過失，尚不足採，其過
    失犯行洵堪認定。
三、被告乙○○為經緯公司僱用之營業聯結車司機，係從事駕駛
    業務之人，其因執行駕車業務之過失致被害人張金花死亡，
    核其所為，係犯刑法第276條第2項之業務過失致死罪。又被
    告於肇事後犯罪未被發覺前，即向趕扺現場處理車禍之警員
    官俊成自首，表明其係肇事司機而接受裁判，此據證人官俊
    成於原審審理時證述明確，應適用刑法第62條前段自首之規
    定，惟被告行為後，刑法業經於94年1月7日修正，並定於95
    年7月1日施行（以下稱新刑法，而95年7月1日修正施行前刑
    法則稱舊刑法），其中新刑法第62條自首之法律效果修正為
    「得減輕其刑」，而修正前舊刑法第62條自首之法律效果為
    「減輕其刑」，自首之法律效果由「必減」 修正為「得減」
    ，顯已影響行為人刑罰之法律效果，自屬法律有變更，依新
    刑法第2條第1項規定，比較新、舊刑法結果，仍應適用較有
    利於被告之行為時法律即舊刑法第62條前段規定減輕其刑（
    最高法院95年第8 次刑事庭會議決議參照）。又被告行為時
    之刑法第41條第1項前段規定：「犯最重本刑為5年以下有期
    徒刑以下之刑之罪，而受6 個月以下有期徒刑或拘役之宣告
    ，因身體、教育、職業、家庭之關係或其他正當事由，執行
    顯有困難者，得以1 元以上3元以下（按：業經提高為100倍
    ）折算1 日，易科罰金。」惟被告行為後95年7月1日修正公
    布施行之刑法第41條第1項前段則規定：「犯最重本刑為5年
    以下有期徒刑以下之刑之罪，而受6 個月以下有期徒刑或拘
    役之宣告者，得以新臺幣1,000元、2,000元或3,000元折算1
    日，易科罰金。」比較修正前後之易科罰金折算標準，以修
    正前之規定，較有利於被告，依新刑法第2條第1項前段規定
    ，自應適用較有利於被告之舊刑法第41條第1 項以定易科罰
    金之折算標準；又修正後刑法第33條第5 款將原定罰金刑為
    銀元1元以上提高為新台幣1,000元以上，以百元計算之，依
    修正前之規定，較有利於被告，基於前述同一法理，自應適
    用較有利於被告之舊刑法第33條第5款，附此敘明。
四、原審對被告論罪科刑，固非無見。惟查，被告與被害人家屬
    已於95年7月12日成立調解，被告並已給付新台幣520萬元之
    和解金，此有95年桃調字第81號調解筆錄及第一商業銀行匯
    款申請書回條各1 份附卷可稽，原審對此未及審酌資為量刑
    之參考，容有未洽；被告雖上訴辯稱：其係因前開車禍事故
    路段之外側車道道路施工始行駛內側車道，且其並無過失等
    詞置辯；另公訴人亦循告訴人狀請上訴以被告未與告訴人達
    成和解，且被告毫無悔意，判刑過輕等語而均指摘原判決不
    當，惟查，被告疏未注意前方路況及未隨機注意減速慢行，
    已俱如前述，且被告為貪圖一時行車之平穩順暢而避開剛舖
    設完成較不平穩但非不可行駛之外側車道而逕行駛入內側車
    道，其仍有違規，亦無從據此以為推卸其業務過失致死犯行
    ，另被告業與被害人家屬達成和解，是被告及公訴人上訴均
    無理由，惟原判決既有前開可議而無可維持，自應由本院予
    以撤銷改判。爰審酌被告過失情節之輕重及其過失之程度，
    被害人與有轉彎車未讓直行車先行、未注意車前狀況之過失
    責任，被告於本院審理時已與被害人家屬達成和解，對本案
    有所圓滿解決，及其犯後一再飾詞否認犯罪且前亦有業務過
    失致死前科等一切情狀，判處如主文第2 項所示之刑，並諭
    知易科罰金之折算標準。
據上論斷，應依刑事訴訟法第369條第1項前段、第364條、第299
條第1 項前段，刑法第2條第1項前段、第276條第2項、修正前刑
法第62條前段、第41條第1 項前段、修正前罰金罰鍰提高標準條
例第1條前段、第2條，現行法規所定貨幣單位折算新台幣條例第
2條，判決如主文。
本案經檢察官田炳麟到庭執行職務。
中    華    民    國    95    年    9     月    29    日
                  刑事第十庭    審判長法  官  劉景星
                                      法  官  李春地
                                      法  官  陳志洋
以上正本證明與原本無異。
如不服本判決，應於收受送達後十日內向本院提出上訴書狀，其
未敘述上訴之理由者並得於提起上訴後十日內向本院補提理由書
（均須按他造當事人之人數附繕本）。
                                      書記官  王韻雅
中    華    民    國    95    年    10    月    2     日
附錄：本案論罪科刑法條全文
中華民國刑法第276條第2項規定：
從事業務之人，因業務上之過失犯前項之罪者，處五年以下有期
徒刑或拘役，得併科三千元以下罰金。


司法院資訊處製作；財團法人民間司法改革基金會備份。
